【裁判字號】    95,上易,425
【裁判日期】    951129
【裁判案由】    給付票款
【裁判全文】
臺灣高等法院民事判決                 95年度上易字第425號
上  訴  人  德寶機械有限公司
法定代理人  乙○○
被 上訴 人  甲○○
訴訟代理人  廖威淵律師
複 代理 人  丙○○
上列當事人間給付票款等事件，上訴人對於民國95年3月24日臺
灣基隆地方法院95年度訴字第86號第一審判決提起上訴，本院於
95年11月15日言詞辯論終結，判決如下：
    主  文
上訴駁回。
第二審訴訟費用由上訴人負擔。
    事實及理由
一、被上訴人主張：
(一)伊執有上訴人簽發之支票一紙，付款人為合作金庫銀行新店
    分行，發票日為民國 (下同)94年5月15日，票面金額為新台
    幣（下同）1,000,000元，票據號碼為SG0000000（以下簡稱
    系爭支票），詎到期日經被上訴人提示竟不獲支付，為此提
    起本訴請求上訴人給付被上訴人票款10,000,000元，及自94
    年5月16日起至清償日止，按年息6％計算之利息。
(二)否認曾與上訴人約定，系爭票據金額為甲○○、林得利同意
    於94年4月25日前簽認退股同意書予乙○○方可提領兌現，
    否則協議無效，應退回支票等語，此乃上訴人嗣後自行添加
    之文字。
(三)依乙○○與被上訴人間94年4月22日之協議內容以觀，乙○
    ○與被上訴人就協議金額、金額給付方式及其他權利義務內
    容均達成一致後，始見諸文字作成書面，作成書面後乙○○
    與被上訴人簽名後各自保管協議書，顯然兩造間契約意思表
    示已一致成立無誤。
(四)如上所述，上訴人之法定代理人乙○○與被上訴人間所定之
    協議書已將雙方應負之相關權利義務予以明定，且乙○○已
    據以履行，故該協議書應屬本約而非預約, 且系爭協議書業
    已成立生效。
(五)被上訴人否認上訴人任意指摘被上訴人於94年5月5日非法將
    公司反鎖，以暴力阻止進入、侵佔公司所有資產設備，致公
    司無法出貨營業倒閉云云。且依第1大點協議書第5項約定：
    可知，被上訴人得繼續使用廠房設備，何來侵佔廠房設備？
(六)依上開協議書可知協議書當事人僅存於甲○○、林得利、乙
    ○○等三人間，上訴人德寶機械有限公司 (下稱德寶公司)
    並非協議書之當事人，故上訴人不得以他人（即乙○○）與
    執票人（即甲○○）間之抗辯事由對抗執票人即被上訴人，
    拒絕給付票款。
(七)上訴人之法定代理人業經判決偽造文書有期徒刑3個月（見
    本院卷第71頁）。
(八)於本院答辯聲明：上訴駁回。
二、上訴人則稱：
(一)伊固坦曾承簽發系爭支票予被上訴人。惟伊係依據94年4月2
    2日所立協議書（以下簡稱系爭協議書）簽發系爭支票，而
    伊業於94年5月31日寄發存證信函予被上訴人解除系爭協議
    ，因此系爭協議書業經解除而不存在，被上訴人不得請求伊
    給付系爭支票票款。又系爭協議書當事人雖記載為乙○○、
    甲○○與林得利，但觀其協議內容，均係有關伊資產之處分
    或伊債務擔保之事項，如未以伊為當事人，如何有效處理？
    因此就協議書真意判斷，伊亦為協議書之當事人。另，被上
    訴人於簽收系爭票據時，兩造曾經約定「上開金額為甲○○
    、林得利同意於94年4月25日前簽認退股同意書予乙○○方
    可提領兌現，否則協議無效，應退回支票」等語，被上訴人
    亦簽名確認，是以足信伊亦為協議書之當事人。本件票據當
    事人之原因關係有瑕疵，系爭協議書亦僅有預約之效果，伊
    自得拒絕給付票款。
(二)上訴人之法定代理人乙○○，原擬與被上訴人股東甲○○及
    股東林得利2人，就上訴人之資產、股權買賣等事宜，簽訂
    買賣2人股權合約，記載書面（此及協議書，見被證1），惟
    因當時時間半夜三點，雙方乃約定擇日至律師事務所簽訂正
    式合約及股東出資轉讓同意書（被上訴人等於基隆法院已當
    庭承認），被上訴人等並要求上訴人先開立支票予被上訴人
    ，上訴人之法定代理人原不願意但在見證人慫恿下，相信見
    證人丁○○會叫他們簽訂正式協議書，會把事情處理好，豈
    知事後他們拒簽正式協議書，見證人叫他們把支票退回，重
    新協議他們亦不願意，見2人說他們這麼沒信用也無法強制
    被上訴人等，要伊發律師函追討回現金支票，並不想再管了
    。此協議內容揭示他們強行要求事先設計好，是以雙方並未
    簽訂正式合約，事後他們據此草約，竟惡意於94年5月5日非
    法將上訴人公司門反鎖，並以暴力阻止上訴人之法定代理人
    進入及阻止上訴人公司出貨營業，侵佔上訴人公司所有資產
    設備至今。
(三)上訴人與被上訴人間實際並無債務問題，被上訴人藉口拒絕
    簽訂律師事物所擬定之正式合約及股東出資退股轉讓同意書
    ，並非法侵佔上訴人公司財產，上訴人並無給付票據之義務
    及理由，且侵害上訴人之行為，已由板橋地檢署審理中。
(四)於本院上訴聲明：(1)原判決廢棄；(2)被上訴人第一審之訴駁
    回。
三、兩造不爭執之事實：
(一)上訴人之法定代理人乙○○與被上訴人甲○○及訴外人林得
    利3人於94年4月22日簽立被證1協議書，乙○○同意以2,700
    ,000元代價取得甲○○、林得利關於上訴人公司之股份，同
    時由乙○○簽發如被證2號以上訴人公司為發票人，付款人
    為合作金庫銀行新店分行，票面金額分別為500,000元(票號
    ：SG0000000、帳號150579）、1,000,000元（票號：SG0000
    000、帳號150579）, 發票日分別為94年4月22日、94年5月
    15日之支票予被上訴人。
(二)上開500,000元支票業已兌現，上開1,000,000元支票經提示
    未獲兌現。
(三)目前上訴人公司均由被上訴人占有使用中，並自95年1月開
    始由被上訴人支付廠房全部租金及水電費用。
    以上事實，為兩造所不爭執（見本院同上筆錄），並有支票
    及退票理由單、協議書等影本等附卷可稽（見原審卷第19、
    20 頁），自堪信為真實。
四、兩造爭執之點：
(一)兩造是否約定被上訴人須簽立認股同意書，系爭1,000,000
    元支票始得兌現？
(二)被上訴人有無侵占德寶公司財產？
(三)被上訴人有無違反協議書之約定？
(四)上訴人得否以協議書未有效成立為由，拒絕給付1,000,000
    元之票款？
五、關於兩造是否約定被上訴人須簽立認股同意書，系爭1,000,
    000元支票始得兌現？
(一)按當事人互相表示意思一致者，無論其為明示或默示，契約
    即為成立，民法第153條定有明文。依兩造所不爭執其為真
    正之上訴人法定代理人乙○○個人與被上訴人間94年4月22
    日所簽定上開被證一協議書內容以觀，乙○○與被上訴人就
    協議金額、金額給付方式及其他權利義務內容均達成一致後
    ，始見諸文字作成書面，作成書面後乙○○與被上訴人簽名
    後各自保管協議書，足證兩造間契約意思表示確已一致成立
    ，且上訴人已給付500,000元，自應認系爭協議書也已成立
    生效。
(二)上訴人雖舉證人丁○○於本院證稱：「、、、，我們相約第
    二天到律師事務所簽立正式協議書，當天只開50萬元及100
    萬元的支票，另外六張20萬元支票沒有開立約定第二天到律
    師事務所才開立，第二天我就沒有到場，這份協議書是當天
    晚上談好後先簽下來的。」（見本院95年8月22日準備程序
    筆錄）。惟查94年4月22日當天被上訴人甲○○、林得利與
    上訴人之法定代理人乙○○談好條件後即擬定協議書，由甲
    ○○、林得利與乙○○等三人簽名，並由證人丁○○、林得
    金在場見證，及被上訴人之父母亦在場見證而完成，此觀上
    開兩造所不爭執其為真正之協議書所載自明。縱製作協議書
    其間證人丁○○曾提議：「如果你們感覺協議書不夠正式，
    改天可到律師事務所製作更正式協議書」等語，惟甲○○、
    林得利與乙○○並未同意而作罷乙節，則為兩造所不爭執，
    可見證人上開提議僅係其個人未經當事人同意之意見，尚難
    拘束系爭協議書之當事人，亦難遽以認定系爭協議書係預約
    或尚未成立生效。上訴人空言主張兩造間契約意思表示並未
    合致，係屬預約性質云云，復未能舉證以實其說，自難信為
    真實
(三)經查被上訴人主張上訴人簽發系爭支票，屆期提示未獲付款
    之事實，已如上述，自堪信為真實。按票據債務人以其自己
    與執票人間所存抗辯之事由對抗執票人，固為法之所許，然
    本件被上訴人，係以他人與執票人間所存抗辯之事由對抗執
    票人之上訴人，於法不能謂為有據 (最高法院47年台上字第
    1621號判例要旨參照）。經查上訴人無非係以系爭協議書分
    別僅為預約性質或業經解除而不存在等事由，辯稱其無庸給
    付票款云云。惟查系爭協議書係存在於甲○○、乙○○、林
    得利等人之間，此可由系爭協議書書面立書人欄僅由上揭3
    人簽名，足可認定甚明，至於協議書內處分之標的物是否上
    揭3人可以處分，乃涉及契約效力如何，及當事人是否因此
    債務無法履行，不得因此逕將未於系爭協議書上簽名之上訴
    人列為系爭協議書之當事人，因此上訴人自稱其亦為系爭協
    議書之當事人云云，顯無可採。上訴人既非系爭協議書之當
    事人，上訴人以他人即其法定代理人乙○○個人與執票人間
    所存在之抗辯事由即乙○○與甲○○私人間關於系爭協書履
    約問題對抗執票人，拒絕給付票款，揆諸首揭判例意旨揭示
    ，上訴人之主張顯屬無據。
(四)次查上訴人主張雖再兩造間協議時，被上訴人承諾必須於94
    年4月25日前簽訂退股同意書予上訴人，否則協議書無效（
    意即解除）云云，並提出被上訴人簽立之票據簽收單上載「
    上開金額為甲○○、林得利同意於4/25前簽認同意書予乙○
    ○方可兌提兌現，否則協議書無效，應退回支票。德寶機械
    有限公司負責人乙○○」為證，惟為被上訴人否認，並主張
    當時僅被上訴人甲○○及林得利簽收乙○○交付之支票而已
    ，其上當時並無任何文字或任何約定，上訴人所提簽立之票
    據簽收單上所載「上開金額為甲○○……」等文字敘述，乃
    是上訴人法定代理人乙○○臨訟杜撰及添加等語。經查依兩
    造所不爭執之被證一協議書第9條約定所載「乙○○應履行
    前述第1至8項條款無誤後，甲○○與林得利亦應無條件支付
    德寶機械股份有限公司予乙○○並不再有任何權利之追訴權
    」，可知上訴人之法定代理人乙○○必須履行第1至第8項條
    款規定（其中含270萬元之給付）後，被上訴人等才交付德
    寶公司予上訴人之法定代理人，而上訴人之法定代理人乙○
    ○亦自承尚未全數將2,700,000元付清，衡情被上訴人自無
    可能於94年4月25日前簽退股同意書予上訴人，此外，上訴
    人亦未能舉證其此部分之主張為真實，上訴人此部分之主張
    自難認為真實，亦不可採。
六、關於被上訴人有無侵占德寶公司財產？
    上訴人雖主張被上訴人侵占上訴人德寶公司財產，惟為被上
    訴人所否認，且依上開被證一協議書第五項約定：「甲○○
    與林得利繼續使用廠房設備，但須共同負擔水電、廠房租金
    」、及第九項約定：「乙○○應履行前述一至八項條款無誤
    後，甲○○與林德利亦應無條件交付德寶機械有限公司給予
    乙○○並不再有任何權利之追訴權」，依上開兩項規定可知
    ，被上訴人得繼續使用上訴人德寶公司之廠房設備，自無侵
    占上訴人德寶公司之廠房設備可言，上訴人此部分之主張亦
    屬無據。上訴人亦不得以被上訴人繼續使用上訴人德寶公司
    之廠房設備為由，拒絕給付系爭票款。
七、經查系爭協議書係存在於甲○○、乙○○、林得利等人之間
    ，上訴人並非系爭協議書之當事人，自不得以他人即其法定
    代理人乙○○個人與執票人間所存在之抗辯事由對抗執票人
    ，拒絕給付票款，已如上述，從而關於被上訴人有無違反協
    議書之約定？上訴人得否以協議書未有效成立為由，拒絕給
    付1, 000,000元之票款？等爭點，即毋庸再予審酌。
八、綜上所述，被上訴人依據票據法律關係，請求上訴人給付票
    款1,000,000元及自94年5月16日起至清償日止，按年息6％
    計算之利息，為有理由，應予准許。原審因而判命上訴人如
    數給付，於法並無不合。上訴意旨指摘原判決不當，求予廢
    棄改判，為無理由，應予駁回。
九、本件事證已臻明確，兩造其餘主張及舉證，與本件判決結果
    無涉，毋庸一一論述，併此敘明。
十、據上論結，本件上訴為無理由，依民事訴訟法第449條第1項
    、第78條，判決如主文。
中    華    民    國    95    年    11    月    29    日
                    民事第十四庭
                        審判長法  官  許正順
                              法  官  張  蘭
                              法  官  魏麗娟
正本係照原本作成。
不得上訴。
中    華    民    國    95    年    11    月    30    日
                              書記官  于  誠


司法院資訊處製作；財團法人民間司法改革基金會備份。
